ACORDAO-COMPLETO-2560177

ACÓRDÃO 1972/2023 ATA 6/2023 - PRIMEIRA CÂMARA

VISTOS, relatados e discutidos estes autos de tomada de contas especial instaurada pela Caixa Econômica Federal em desfavor de Israel Agostinho Santiago Júnior e do Fundo de Proteção à Saúde e Meio Ambiente - Fusama, diante da não comprovação da regular aplicação dos recursos repassados pela União por meio do Contrato de Repasse CR.NR.0244531-67, registro Siafi 615.653, firmado entre a Secretaria Especial de Agricultura Familiar e Desenvolvimento Agrário e o mencionado fundo, e que teve por objeto o instrumento descrito como "Fortalecimento Cooperativismo",
ACORDAM os Ministros do Tribunal de Contas da União, reunidos em sessão da Primeira Câmara, ante as razões expostas pelo Relator, em: 
9.1. considerar revel o Fundo de Proteção à Saúde e Meio Ambiente - Fusama, para todos os efeitos, dando-se prosseguimento ao processo, nos termos do art. 12, § 3º, da Lei 8.443/1992; 
9.2. com fundamento nos arts. 1º, inciso I, 16, inciso III, alíneas "b" e "c", e 19 da Lei 8.443/1992, julgar irregulares as contas de Israel Agostinho Santiago Júnior e do Fundo de Proteção à Saúde e Meio Ambiente - Fusama, condenando-os, solidariamente, ao pagamento do débito discriminado a seguir, atualizado monetariamente e acrescido dos juros de mora devidos, calculados desde a data de ocorrência indicada até sua efetiva quitação, na forma da legislação vigente, abatendo-se, na oportunidade, quantia porventura recolhida, fixando o prazo de 15 (quinze) dias, a contar do recebimento da notificação, para que seja comprovado, perante este Tribunal, o recolhimento da quantia aos cofres do Tesouro Nacional, nos termos do art. 23, inciso III, alínea "a", da referida lei c/c o art. 214, inciso III, alínea "a", do Regimento Interno do TCU:
	Data de ocorrência
	Valor histórico (R$) 
	Tipo da parcela

	29/11/2010
	703.940,27
	Débito

	25/1/2019
	776.068,89
	Crédito

9.3. com fundamento no art. 57 da Lei 8.443/1992, aplicar a Israel Agostinho Santiago Junior e ao Fundo de Proteção à Saúde e Meio Ambiente - Fusama multa individual no valor de R$ 45.000,00 (quarenta e cinco mil reais) , atualizada monetariamente desde a data do presente acórdão até a do efetivo recolhimento, se for paga após o vencimento, na forma da legislação vigente, fixando o prazo de 15 (quinze) dias, a contar do recebimento da notificação, para que seja comprovado, perante este Tribunal, o recolhimento da quantia aos cofres do Tesouro Nacional, nos termos do art. 23, inciso III, alínea "a", da referida lei c/c o art. 214, inciso III, alínea "a", do Regimento Interno do TCU; 
9.4. com fundamento no art. 26 da Lei 8.443/1992, autorizar, se requerido, o pagamento da importância devida em até 36 (trinta e seis) parcelas mensais e consecutivas, fixando o prazo de 15 (quinze) dias, a contar do recebimento da notificação, para que seja comprovado, perante este Tribunal, o recolhimento da primeira parcela, e de 30 (trinta) dias, a contar da parcela anterior, para que seja comprovado o recolhimento das demais, devendo incidir sobre cada valor mensal os devidos acréscimos legais, na forma prevista na legislação vigente, além de alertar aos responsáveis que a falta de comprovação do recolhimento de qualquer parcela importará no vencimento antecipado do saldo devedor, nos termos do art. 217 do Regimento Interno do TCU;
9.5. com fundamento no art. 28 da Lei 8.443/1992, autorizar, desde logo, a cobrança judicial das dívidas, caso não atendidas as notificações;
9.6. com fundamento no art. 16, § 3º, da Lei 8.443/1992 c/c o art. 209, § 7º, do Regimento Interno do TCU, remeter cópia deste acórdão à Procuradoria da República em Pernambuco, para adoção das medidas que entender cabíveis; 
9.7. dar ciência deste acórdão à Caixa Econômica Federal e aos responsáveis.

Tomada de contas especial instaurada em razão da não comprovação da regular aplicação dos recursos repassados pela União realizadas por meio de contrato de repasse que tinha por objeto o instrumento descrito como Fortalecimento Cooperativismo.

Primeira Câmara

Caixa Econômica Federal.

3. Responsáveis: Fundo de Proteção à Saúde e Meio Ambiente - Fusama (CNPJ 08.921.207/0001-00); Israel Agostinho Santiago Júnior (CPF XXX.329.184-XX).

13.1. Ministros presentes: Walton Alencar Rodrigues (Presidente) e Jhonatan de Jesus (Relator).
13.2. Ministros-Substitutos convocados: Augusto Sherman Cavalcanti e Marcos Bemquerer Costa.
13.3. Ministro-Substituto presente: Weder de Oliveira.

JHONATAN DE JESUS

Por registrar as principais ocorrências havidas no andamento do processo até o momento, resumindo os fundamentos das peças acostadas aos autos, adoto como relatório, com os ajustes necessários, a instrução da então secretaria responsável pela análise da demanda (peça 66) , que contou com a anuência do corpo diretivo da unidade (peças 67-68) :
"INTRODUÇÃO
1. Cuidam os autos de tomada de contas especial instaurada por Caixa Econômica Federal (mandatária na Secretaria Especial de Agricultura Familiar e Desenvolvimento Agrário) , em desfavor de Israel Agostinho Santiago Junior (XXX.329.184-XX) e Fundo de Proteção a Saúde e Meio Ambiente - Fusama (08.921.207/0001-00) , em razão de não comprovação da regular aplicação dos recursos repassados pela União realizadas por meio do Contrato de repasse CR.NR.0244531-67, registro Siafi 615653, (peça 14) firmado entre o Sec.Espec.de Agric. Famil. e do Desenv. Agrário e Fundo de Proteção à Saúde e Meio Ambiente - Fusama, e que tinha por objeto o instrumento descrito como 'Fortalecimento Cooperativismo'.
HISTÓRICO
2. Em 17/6/2019, com fundamento na IN/TCU 71/2012, alterada pela IN/TCU 76/2016, e DN/TCU 155/2016, o dirigente da instituição Caixa Econômica Federal (mandatária na Secretaria Especial de Agricultura Familiar e Desenvolvimento Agrário) autorizou a instauração da tomada de contas especial (peça 1) . O processo foi registrado no sistema e-TCE com o número 1518/2019.
3. O Contrato de repasse de registro Siafi 615653 foi firmado no valor de R$ 1.656.265,00, sendo R$ 1.606.577,00 à conta do concedente e R$ 49.688,00 referentes à contrapartida do convenente. Teve vigência de 31/12/2007 a 30/12/2014, com prazo para apresentação da prestação de contas em 28/2/2015. Os repasses efetivos da União totalizaram R$ 1.606.577,00 (peça 25) .
4. A prestação de contas e complementações enviadas foram analisadas por meio do documento constante na peça 19.
5. O fundamento para a instauração da Tomada de Contas Especial, conforme consignado na matriz de responsabilização elaborada pelo tomador de contas, foi a constatação da seguinte irregularidade:
Não comprovação da execução física do objeto do convênio em razão da não apresentação do Relatório de Execução de Atividades (REA) relativo à 2ª parcela, o que impossibilita a avaliação da efetividade das atividades executadas na 1ª parcela.
6. Os responsáveis arrolados na fase interna foram devidamente comunicados e, diante da ausência de justificativas suficientes para elidir a irregularidade e da não devolução dos recursos, instaurou-se a tomada de contas especial.
7. No relatório (peça 33) , o tomador de contas concluiu que o prejuízo importaria no valor original de R$ 1.345.019,62, imputando-se a responsabilidade a Israel Agostinho Santiago Junior, Presidente, no período de 23/11/2007 a 9/5/2008 e 2/3/2010 a 2/3/2012, na condição de gestor dos recursos, Fundo de Proteção a Saúde e Meio Ambiente - Fusama, na condição de contratado e Rogerio Alves Barbosa, Presidente, no período de 31/3/2012 a 31/3/2015, na condição de gestor dos recursos.
8. Em 29/6/2020, a Controladoria-Geral da União emitiu o relatório de auditoria (peça 36) , em concordância com o relatório do tomador de contas. O certificado de auditoria e o parecer do dirigente do órgão de controle interno concluíram pela irregularidade das presentes contas (peças 37 e 38) .
9. Em 21/7/2020, o ministro responsável pela área atestou haver tomado conhecimento das conclusões contidas no relatório e certificado de auditoria, bem como do parecer conclusivo do dirigente do órgão de controle interno, manifestando-se pela irregularidade das contas, e determinou o encaminhamento do processo ao Tribunal de Contas da União (peça 39) .
10. Na instrução inicial (peça 42) , analisando-se os documentos nos autos, concluiu-se pela necessidade de realização de citação para as seguintes irregularidades:
10.1. Irregularidade 1: não comprovação da boa e regular aplicação dos recursos repassados, tendo em vista a não apresentação do Relatório de Execução de Atividades (REA) homologado pelo órgão repassador relativo à 2ª parcela, o que impossibilita a avaliação da efetividade das atividades executadas na 2ª parcela.
10.1.1. Evidências da irregularidade: documentos técnicos presentes nas peças 1, 13, 14, 17, 18, 19, 21, 22, 23, 24 e 28.
10.1.2. Normas infringidas: Art. 37, caput, c/c o art. 70, parágrafo único, da Constituição da República Federativa do Brasil; art. 93, do Decreto-lei 200/1967; art. 66, do Decreto 93.872/1986; art. 39, caput, da Portaria Interministerial 127/2008, e Cláusula Terceira, item 3.2, alíneas 'a', 'c', 'd' e 'f' do Termo do Convênio.
10.2. Débitos relacionados aos responsáveis Fundo de Proteção a Saúde e Meio Ambiente - Fusama (08.921.207/0001-00) e Israel Agostinho Santiago Junior (XXX.329.184-XX) :
	Data de ocorrência
	Valor histórico (R$) 
	Identificador

	29/11/2010
	703.940,27
	D11

	25/1/2019
	776.068,89
	C1

10.2.1. Cofre credor: Tesouro Nacional.
10.2.2. Responsável: Israel Agostinho Santiago Junior (XXX.329.184-XX) .
10.2.2.1. Conduta: na parcela D11 - realizar pagamento relativo a parcela do objeto do instrumento em questão maior que a efetivamente executada.
10.2.2.2. Nexo de causalidade: A realização de pagamento relativo a parcela do objeto do instrumento em questão maior que a efetivamente executada resultou em prejuízo equivalente à diferença entre o valor pago e o valor correspondente à parcela executada.
10.2.2.3. Culpabilidade: não há excludentes de ilicitude, de culpabilidade e de punibilidade; é razoável supor que o responsável tinha consciência da ilicitude de sua conduta; era exigível conduta diversa da praticada, qual seja, comprovar por meio de documentos a efetiva execução de todos os itens previstos no plano de trabalho.
10.2.3. Responsável: Fundo de Proteção a Saúde e Meio Ambiente - Fusama (08.921.207/0001-00) .
10.2.3.1. Conduta: na parcela D1 - realizar pagamento relativo à parcela do objeto do instrumento em questão maior que a efetivamente executada.
10.2.3.2. Nexo de causalidade: A realização de pagamento relativo à parcela do objeto do instrumento em questão maior que a efetivamente executada resultou em prejuízo equivalente à diferença entre o valor pago e o valor correspondente à parcela executada.
10.2.3.3. Culpabilidade: não há excludentes de ilicitude, de culpabilidade e de punibilidade; é razoável supor que o administrador responsável pela pessoa jurídica tinha consciência da ilicitude de sua conduta; era exigível conduta diversa da praticada, qual seja, comprovar por meio de documentos a efetiva execução de todos os itens previstos no plano de trabalho.
11. Encaminhamento: citação.
11.1. Irregularidade 2: divergência total ou parcial entre a movimentação financeira e os documentos de despesa apresentados, no âmbito do contrato de repasse descrito como 'Fortalecimento Cooperativismo'.
11.1.1. Evidências da irregularidade: documentos técnicos presentes nas peças 1, 13, 14, 23, 24 e 28.
11.1.2. Normas infringidas: Art. 37, caput, c/c o art. 70, parágrafo único, da Constituição da República Federativa do Brasil; art. 93, do Decreto-lei 200/1967; art. 66, do Decreto 93.872/1986; art. 50, §3º, da Portaria Interministerial 127/2008, e Cláusula oitava, itens 8.3 e 8.5.1, alínea 'a' do Termo do Convênio.
11.2. Débitos relacionados aos responsáveis Fundo de Proteção a Saúde e Meio Ambiente - Fusama (08.921.207/0001-00) e Israel Agostinho Santiago Junior (XXX.329.184-XX) :
	Data de ocorrência
	Valor histórico (R$) 
	Identificador

	29/11/2010
	703.940,27
	D11

	25/1/2019
	776.068,89
	C1

11.2.1. Cofre credor: Tesouro Nacional.
11.2.2. Responsável: Israel Agostinho Santiago Junior (XXX.329.184-XX) .
11.2.2.1. Conduta: na parcela D11 - apresentar comprovantes de despesas sem correspondência com a movimentação financeira dos recursos repassados no âmbito do instrumento em questão.
11.2.2.2. Nexo de causalidade: A apresentação de comprovantes de despesas sem correspondência com a movimentação financeira dos recursos federais repassados no âmbito do instrumento em questão impediu o estabelecimento do nexo causal entre os referidos recursos e as despesas apresentadas, resultando na impugnação das despesas e, consequentemente, em presunção de dano ao erário.
11.2.2.3. Culpabilidade: não há excludentes de ilicitude, de culpabilidade e de punibilidade; é razoável supor que o responsável tinha consciência da ilicitude de sua conduta; era exigível conduta diversa da praticada, qual seja, comprovar a compatibilidade entre as despesas realizadas e a movimentação financeira dos recursos repassados no âmbito do instrumento.
11.2.3. Responsável: Fundo de Proteção a Saúde e Meio Ambiente - Fusama (08.921.207/0001-00) .
11.2.3.1. Conduta: na parcela D1 - apresentar comprovantes de despesas sem correspondência com a movimentação financeira dos recursos repassados no âmbito do instrumento em questão.
11.2.3.2. Nexo de causalidade: A apresentação de comprovantes de despesas sem correspondência com a movimentação financeira dos recursos federais repassados no âmbito do instrumento em questão impediu o estabelecimento do nexo causal entre os referidos recursos e as despesas apresentadas, resultando na impugnação das despesas e, consequentemente, em presunção de dano ao erário.
11.2.3.3. Culpabilidade: não há excludentes de ilicitude, de culpabilidade e de punibilidade; é razoável supor que o administrador responsável pela pessoa jurídica tinha consciência da ilicitude de sua conduta; era exigível conduta diversa da praticada, qual seja, comprovar a compatibilidade entre as despesas realizadas e a movimentação financeira dos recursos repassados no âmbito do instrumento.
12. Encaminhamento: citação.
13. Apesar de o tomador de contas haver incluído Rogerio Alves Barbosa como responsável neste processo, após análise realizada sobre a documentação acostada aos autos, conclui-se que sua responsabilidade deve ser excluída, uma vez que não há evidências de que tenha tido participação nas irregularidades aqui verificadas.
14. Em cumprimento ao pronunciamento da unidade (peça 44) , foram efetuadas citações dos responsáveis, nos moldes adiante:
a) Israel Agostinho Santiago Junior - promovida a citação do responsável, conforme delineado adiante:
	Comunicação: Ofício 61535/2020 - Seproc (peça 48) 
Data da Expedição: 25/11/2020
Data da Ciência: 30/11/2020 (peça 50) 
Nome Recebedor Israel Agostinho Santiago Júnior
Observação: Ofício enviado para o endereço do responsável, conforme pesquisa na base de dados no sistema da Receita Federal, custodiada pelo TCU (peça 46) .
Fim do prazo para a defesa: 15/12/2020
	
b) Fundo de Proteção a Saúde e Meio Ambiente - Fusama - promovida a citação do responsável, conforme delineado adiante:
	Comunicação: Ofício 61534/2020 - Seproc (peça 47) 
Data da Expedição: 25/11/2020
Data da Ciência: 30/11/2020 (peça 49) 
Nome Recebedor: Lidiane Maria da Seluz
Observação: Ofício enviado para o endereço do responsável, conforme pesquisa na base de dados no sistema da Receita Federal, custodiada pelo TCU (peça 46) .
Fim do prazo para a defesa: 15/12/2020
	
15. Conforme Despacho de Conclusão das Comunicações Processuais (peça 53) , as providências inerentes às comunicações processuais foram concluídas.
16. Transcorrido o prazo regimental, o responsável Fundo de Proteção a Saúde e Meio Ambiente - Fusama permaneceu silente, devendo ser considerado revel, nos termos do art. 12, § 3º, da Lei 8.443/1992, e o responsável Israel Agostinho Santiago Junior apresentou defesa, que foi analisada na seção Exame Técnico (peça 54) .
17. Ante a necessidade de esclarecimentos para saneamento dos autos, com fulcro nos arts. 10, § 1º, e 11 da Lei 8.443/1992 c/c o art. 157 do RI/TCU, foi proposta diligência, nos seguintes termos:
a) diligenciar a Caixa Econômica Federal, para que encaminhe, no prazo de 30 dias, a documentação que teria sido enviada à Caixa em anexo aos Ofícios 80/2014 (peça 51, 23) , e 13/2019 (peça 51, p. 25) ;
b) diligenciar à Superintendência da Polícia Federal/PE, para que encaminhe, no prazo de 30 dias, a informação de que se houve algum inquérito para se apurar os fatos ocorridos na notícia crime apresentada nestes autos (peça 51 p. 8) e, caso tenha havido, qual o resultado;
c) encaminhar à Caixa Econômica Federal os Ofício 80/2014 (peça 51, 23) e o Ofício 13/2019 (peça 51, p. 25) , para subsidiar o atendimento à diligência feita;
d) encaminhar à Superintendência da Polícia Federal/PE a Notícia Criminal contida nos autos (peça 51 p. 8) .
18. Assim, tanto a CAIXA (peças 61 e 62) , quanto a Superintendência da PF/PE (peças 63 e 64) , responderam às diligências. Desse modo, possibilitando nova análise de mérito.
ANÁLISE DOS PRESSUPOSTOS DE PROCEDIBILIDADE DA IN/TCU 71/2012
Avaliação de Viabilidade do Exercício do Contraditório e Ampla Defesa
19. Verifica-se que não houve o transcurso de mais de dez anos desde o fato gerador sem que tenha havido a notificação dos responsáveis pela autoridade administrativa federal competente (art. 6º, inciso II, c/c art. 19 da IN/TCU 71/2012, modificada pela IN/TCU 76/2016) , uma vez que o fato gerador da irregularidade sancionada ocorreu em 29/11/2010, e os responsáveis foram notificados sobre as irregularidades pela autoridade administrativa competente conforme segue:
19.1. Israel Agostinho Santiago Junior, por meio do edital acostado à peça 7, publicado em 11/2/2019.
19.2. Fundo de Proteção a Saúde e Meio Ambiente - Fusama, excepcionalmente, não houve notificação.
Valor de Constituição da TCE.
20. Verifica-se, ainda, que o valor atualizado do débito apurado (sem juros) em 1/1/2017 é de R$ 291.456,53, portanto superior ao limite mínimo de R$ 100.000,00, na forma estabelecida conforme os arts. 6º, inciso I, e 19 da IN/TCU 71/2012, modificada pela IN/TCU 76/2016.
OUTROS PROCESSOS/DÉBITOS NOS SISTEMAS DO TCU COM OS MESMOS RESPONSÁVEIS
21. Informa-se que foram encontrados processos no Tribunal com os mesmos responsáveis:
	Responsável
	Processo

	Israel Agostinho Santiago Junior
	Processo 026.973/2018-9 [TCE, encerrado, 'TCE instaurada por meio do Processo 00001.001097/2018-03, em função de dano apurado no âmbito do Contrato de Repasse 268.205-26-/2008, firmado entre a Fundação de proteção à Saúde e ao meio Ambiente e o Ministério do Desenvolvimento Agrário, que teve como objeto contribuir para o desenvolvimento rural sustentável dos territórios']

	Fundo de Proteção a Saúde e Meio Ambiente - Fusama
	Processo 026.973/2018-9 [TCE, encerrado, 'TCE instaurada por meio do Processo 00001.001097/2018-03, em função de dano apurado no âmbito do Contrato de Repasse 268.205-26-/2008, firmado entre a Fundação de proteção à Saúde e ao meio Ambiente e o Ministério do Desenvolvimento Agrário, que teve como objeto contribuir para o desenvolvimento rural sustentável dos territórios']

22. A tomada de contas especial está, assim, devidamente constituída e em condição de ser instruída.
EXAME TÉCNICO
Da análise das diligências:
I. Diligência à CAIXA
23. A CAIXA diligenciada por meio do Ofício 62458/2021- Secomp-4 (peça 57) , respondeu à diligência à peça 61, acompanhada de cópia do Contrato de Repasse (peça 62) .
24. A CAIXA informou, por meio do Ofício 0083/2021/DESEG #PÚBLICO (peça 61) , que:
1.1. Em atenção à solicitação desse Tribunal, informamos que foi realizada consulta aos volumes processuais físicos do Contrato 0244531-67 em busca dos Ofícios 80/2014 e 13/2019, que tratam de prestação de contas da segunda parcela financeira do instrumento de repasse.
1.1.1. Após análise da documentação física do processo, não foi localizado o arquivamento dos citados Ofícios nem de seus anexos, também não foram identificados registros de seu recebimento na CAIXA.
1.1.2 Importante salientar que os documentos, quando recebidos na CAIXA, são devidamente protocolados com a aposição de assinatura do funcionário receptor e registro da data e carimbo com a correta identificação, sendo que o documento intitulado 'Ofícios 80/2014' (peça 51, 23) não traz a identificação do receptor, motivo pelo qual não pode a CAIXA reconhecer ou confirmar a apresentação do referido documento.
Análise
25. Verifica-se, portanto, que o defendente não comprovou a veracidade de suas alegações, quando argumentou que havia entregue a referida documentação de prestação de contas à CAIXA.
26. Assim, considera-se atendida a diligência feita à CAIXA, com efeitos contrários à defesa do responsável Israel Agostinho Santiago Junior, conforme análise específica a seguir.
II. Diligência à Superintendência da PF/PE
27. A PF diligenciada por meio do Ofício 62496/2021- Secomp-4 (peça 58) , respondeu à diligência à peça 63, acompanhada de cópia de Decisão Judicial (peça 64) .
28. A PF informou, por meio de expediente à peça 63, que:
'Após pesquisas internas no SISCART, observa-se que fatos atrelados ao FUSAMA com valores que somaram cerca de 160.000 reais geraram o Inquérito Policial 076/2016 - SR/PF/PE, relatado em 21.12.2017, com pedido de arquivamento por falta de elementos indiciários, arquivamento este que pode ser confirmado pelo Ministério Público Federal.'
29. A Decisão Judicial (peça 64) confirma o arquivamento dos autos do inquérito policial, conforme informação trazida pela PF.
Análise
30. Verifica-se, portanto, que o defendente não comprovou a veracidade de suas alegações, quando argumentou sobre a impossibilidade de concluir a execução do objeto, ante o alegado desvio de recursos mediante fraude.
31. Desse modo, considera-se atendida a diligência feita à Superintendência da PF/PE, com efeitos contrários à defesa do responsável Israel Agostinho Santiago Junior, conforme análise específica a seguir.
Da validade das notificações:
32. Preliminarmente, cumpre tecer breves considerações sobre a forma como são realizadas as comunicações processuais no TCU. A esse respeito, destacam-se o art. 179, do Regimento Interno do TCU (Resolução 155, de 4/12/2002) e o art. 4º, inciso III, § 1º, da Resolução TCU 170, de 30 de junho de 2004, in verbis:
'Art. 179. A citação, a audiência ou a notificação, bem como a comunicação de diligência, farse-ão:
I - mediante ciência da parte, efetivada por servidor designado, por meio eletrônico, fac-símile, telegrama ou qualquer outra forma, desde que fique confirmada inequivocamente a entrega da comunicação ao destinatário;
II - mediante carta registrada, com aviso de recebimento que comprove a entrega no endereço do destinatário;
III - por edital publicado no Diário Oficial da União, quando o seu destinatário não for localizado
 (...) 
Art. 3º As comunicações serão dirigidas ao responsável, ou ao interessado, ou ao dirigente de órgão ou entidade, ou ao representante legal ou ao procurador constituído nos autos, com poderes expressos no mandato para esse fim, por meio de:
I - correio eletrônico, fac-símile ou telegrama;
II - servidor designado;
III - carta registrada, com aviso de recebimento;
IV - edital publicado no Diário Oficial da União, quando o seu destinatário não for localizado, nas hipóteses em que seja necessário o exercício de defesa.
Art. 4º. Consideram-se entregues as comunicações:
I - efetivadas conforme disposto nos incisos I e II do artigo anterior, mediante confirmação da ciência do destinatário;
II - realizadas na forma prevista no inciso III do artigo anterior, com o retorno do aviso de recebimento, entregue comprovadamente no endereço do destinatário;
III - na data de publicação do edital no Diário Oficial da União, quando realizadas na forma prevista no inciso IV do artigo anterior.
§ 1º O endereço do destinatário deverá ser previamente confirmado mediante consulta aos sistemas disponíveis ao Tribunal ou a outros meios de informação, a qual deverá ser juntada ao respectivo processo.
 (...) '
33. Bem se vê, portanto, que a validade da citação via postal não depende de que o aviso de recebimento seja assinado pelo próprio destinatário da comunicação, o que dispensa, no caso em tela, a entrega do AR em 'mãos próprias'. A exigência da norma é no sentido de o Tribunal verificar se a correspondência foi entregue no endereço correto, residindo aqui a necessidade de certeza inequívoca.
34. Não é outra a orientação da jurisprudência do TCU, conforme se verifica dos julgados a seguir transcritos:
São válidas as comunicações processuais entregues, mediante carta registrada, no endereço correto do responsável, não havendo necessidade de que o recebimento seja feito por ele próprio (Acórdão 3648/2013-TCU-Segunda Câmara, Relator José Jorge) ;
É prescindível a entrega pessoal das comunicações pelo TCU, razão pela qual não há necessidade de que o aviso de recebimento seja assinado pelo próprio destinatário. Entregandose a correspondência no endereço correto do destinatário, presume-se o recebimento da citação. (Acórdão 1019/2008-TCU-Plenário, Relator Benjamin Zymler) ;
As comunicações do TCU, inclusive as citações, deverão ser realizadas mediante Aviso de Recebimento - AR, via Empresa Brasileira de Correios e Telégrafos, bastando para sua validade que se demonstre que a correspondência foi entregue no endereço correto. (Acórdão 1526/2007-TCU-Plenário, Relator Aroldo Cedraz) .
35. A validade do critério de comunicação processual do TCU foi referendada pelo Supremo Tribunal Federal, nos termos do julgamento do MS-AgR 25.816/DF, por meio do qual se afirmou a desnecessidade da ciência pessoal do interessado, entendendo-se suficiente a comprovação da entrega do 'AR' no endereço do destinatário:
Ementa: agravo regimental. Mandado de segurança. Desnecessidade de intimação pessoal das decisões do tribunal de contas da união. art. 179 do regimento interno do TCU. Intimação do ato impugnado por carta registrada, iniciado o prazo do art. 18 da lei 1.533/51 da data constante do aviso de recebimento. Decadência reconhecida. Agravo improvido.
O envio de carta registrada com aviso de recebimento está expressamente enumerado entre os meios de comunicação de que dispõe o Tribunal de Contas da União para proceder às suas intimações.
O inciso II do art. 179 do Regimento Interno do TCU é claro ao exigir apenas a comprovação da entrega no endereço do destinatário, bastando o aviso de recebimento simples.
Da revelia do responsável Fundo de Proteção a Saúde e Meio Ambiente - Fusama
36. No caso vertente, a citação do responsável se deu em endereços provenientes da base de CPFs da Receita Federal, em sistema custodiado pelo TCU. A entrega dos ofícios citatórios nesses endereços ficou comprovada (peças 45 e 46) .
37. Nos processos do TCU, a revelia não leva à presunção de que seriam verdadeiras todas as imputações levantadas contra os responsáveis, diferentemente do que ocorre no processo civil, em que a revelia do réu opera a presunção da verdade dos fatos narrados pelo autor (Acórdão 1009/2018-TCU-Plenário, Relator Bruno Dantas; 2369/2013-TCU-Plenário, Relator Benjamin Zymler e 2449/2013-TCU-Plenário, Relator Benjamin Zymler) . Dessa forma, a avaliação da responsabilidade do agente não pode prescindir da prova existente no processo ou para ele carreada.
38. Ao não apresentar sua defesa, o responsável deixou de produzir prova da regular aplicação dos recursos sob sua responsabilidade, em afronta às normas que impõem aos gestores públicos a obrigação legal de, sempre que demandados pelos órgãos de controle, apresentar os documentos que demonstrem a correta utilização das verbas públicas, a exemplo do contido no art. 93 do Decreto-Lei 200/1967: 'Quem quer que utilize dinheiros públicos terá de justificar seu bom e regular emprego na conformidade das leis, regulamentos e normas emanadas das autoridades administrativas competentes.'
39. Mesmo as alegações de defesa não sendo apresentadas, considerando o princípio da verdade real que rege esta Corte, procurou-se buscar, em manifestações do responsável na fase interna desta Tomada de Contas Especial, se havia algum argumento que pudesse ser aproveitado a seu favor.
40. No entanto, o responsável não se manifestou na fase interna, não havendo, assim, nenhum argumento que possa vir a ser analisado e posteriormente servir para afastar as irregularidades apontadas.
41. Em se tratando de processo em que a parte interessada não se manifestou acerca das irregularidades imputadas, não há elementos para que se possa efetivamente aferir e reconhecer a ocorrência de boa-fé na conduta do responsável, podendo este Tribunal, desde logo, proferir o julgamento de mérito pela irregularidade das contas, conforme os termos dos §§ 2º e 6º do art. 202 do Regimento Interno do TCU. (Acórdão 2064/2011-TCU-Primeira Câmara (Relator Ubiratan Aguiar) , 6.182/2011-TCU-1ª Câmara (Relator Weber de Oliveira) , 4.072/2010-TCU-1ª Câmara (Relator Valmir Campelo) , 1.189/2009-TCU-1ª Câmara (Relator Marcos Bemquerer) , 731/2008-TCU-Plenário (Relator Aroldo Cedraz) . Ressalta-se que a análise da boa-fé relativa a pessoa jurídica de direito privado é realizada considerando as condutas de seus administradores, uma vez que os atos destes obrigam a pessoa jurídica, desde que exercidos nos limites dos poderes definidos no ato constitutivo do ente, nos termos do art. 47 do Código Civil (Acórdão 1723/2016-TCU-Plenário, Ministro-Relator Raimundo Carrero) .
42. Dessa forma, o responsável Fundo de Proteção a Saúde e Meio Ambiente - Fusama deve ser considerado revel, nos termos do art. 12, § 3º, da Lei 8.443/1992, devendo as contas serem julgadas irregulares, condenando-o solidariamente ao débito apurado e aplicando-lhe a multa prevista no art. 57 da Lei 8.443/1992.
Da defesa do responsável Israel Agostinho Santiago Junior
43. O responsável Israel Agostinho Santiago Junior apresentou defesa, que passa a ser analisada em seguida:
44. Argumento 1 (peça 51, p. 1) :
44.1. O responsável alega que a defesa apresentada teria feito uma completa explanação sobre o impedimento da execução do objeto contratado, o responsável alegou que enviou a prestação de contas da segunda parcela em 2014 por meio do Ofício 80/2014 (peça 51, p. 23) . Além de informar que foram enviados documentos à Caixa em anexo ao Ofício 13/2019 (peça 51, p. 25) .
44.2. Apresentou a alegação de que restou prejudicada a conclusão da prestação de contas, em função da interrupção da execução do projeto ocorrida devido a uma movimentação irregular dos recursos da conta 453002-0, do referido projeto, por meio de assinaturas falsificadas, que permitiram o desvio de recursos. Tal fato estaria comprovado por meio de análise documentos/cópia realizada pela CAIXA, conforme Ofício 49/PA ESCADA/2012 anexo à defesa (peça 51, p. 9) .
45. Análise do argumento 1:
45.1. No presente caso, o responsável apresentou a possível causa da interrupção do projeto, que caso seja confirmada parece bastante plausível. Porém, o ocorrido não é impeditivo para que o gestor promova a prestação de contas, comprovando os gastos feitos, por meio de notas fiscais, ou recibos. E, no caso, justificar o desvio dos recursos em questão.
45.2. Incide sobre o gestor o ônus da prova quanto à regular aplicação dos valores que lhe foram confiados para consecução do objeto pactuado, o que decorre de expressa disposição contida no parágrafo único do art. 70 da Constituição Federal, bem assim do disposto no art. 93 do Decreto-Lei 200/1967, c/c o art. 66 do Decreto 93.872/1986 (Acórdão 317/2010-TCU-Plenário, 5.964/2009-TCU-2ª Câmara, 153/2007-TCU-Plenário, 1.293/2008-TCU-2ª Câmara e 132/2006-TCU-1ª Câmara) .
45.3. Entretanto, não foi apresentada pelo responsável nenhuma documentação relativa à prestação de contas da segunda parcela. A ausência dos elementos comprobatórios das despesas efetivamente realizadas em favor dos objetivos conveniados (notas fiscais, recibos, extratos bancários etc.) , comprometem o estabelecimento do necessário nexo de causalidade entre as receitas e as despesas do convênio.
45.4. Foi informado pela defesa, que a prestação de contas da 2ª parcela fora enviada à Caixa, conforme Ofício 80/2014 (peça 51, 23) e documentação anexa ao Ofício 13/2019 (peça 51, p. 25) .
45.5. Todavia, ao responder à diligência, a Caixa informou que a referida documentação não lhe fora entregue, conforme explicitado na análise da diligência respondida nos itens de 23 a 26 desta instrução.
45.6. A análise da diligência feita à Polícia Federal, nos itens de 27 a 31 desta instrução, confirma o descompasso entre as alegações apresentadas pela defesa e os fatos investigados por aquela entidade pública.
45.7. Assim, tem-se a tabela de gasto obtida na peça 23, formatada de acordo com a movimentação bancária, porém desprovida de comprovação da prestação de contas, referente à 2ª Parcela.
Tabela de gastos não comprovados
	Data
	Valor (R$) 
	Identificação

	29/11/2010
	703.940,27
	29/11/10 R$ 703.940,27 DESBLOQUEIO DE RECURSOS

	21/12/2010
	1.100,00
	Não consta da prestação de contas

	21/12/2010
	2.000,00
	Não consta da prestação de contas

	21/12/2010
	1.700,00
	Não consta da prestação de contas

	21/12/2010
	2.000,00
	Não consta da prestação de contas

	21/12/2010
	1.560,00
	Não consta da prestação de contas

	12/01/2011
	2.600,00
	Não consta da prestação de contas

	17/01/2011
	738,00
	Não consta da prestação de contas

	17/01/2011
	11.262,00
	Não consta da prestação de contas

	20/01/2011
	1.107,00
	Não consta da prestação de contas

	20/01/2011
	1.230,00
	Não consta da prestação de contas

	20/01/2011
	16.893,00
	Não consta da prestação de contas

	20/01/2011
	18.770,00
	Não consta da prestação de contas

	07/02/2011
	3.089,69
	Não consta da prestação de contas

	07/02/2011
	23.931,75
	Não consta da prestação de contas

	08/02/2011
	1.568,25
	Não consta da prestação de contas

	09/02/2011
	28.410,05
	Não consta da prestação de contas

	14/02/2011
	2.000,00
	Não consta da prestação de contas

	01/03/2011
	3.800,00
	Não consta da prestação de contas

	02/03/2011
	28,95
	Não consta da prestação de contas

	02/03/2011
	4.000,00
	Não consta da prestação de contas

	14/03/2011
	6.300,00
	Não consta da prestação de contas

	14/03/2011
	13,50
	Não consta da prestação de contas

	14/03/2011
	24.000,00
	Não consta da prestação de contas

	14/03/2011
	13,50
	Não consta da prestação de contas

	17/03/2011
	24.000,00
	Não consta da prestação de contas

	17/03/2011
	13,50
	Não consta da prestação de contas

	22/03/2011
	300,00
	Não consta da prestação de contas

	23/03/2011
	300,00
	Não consta da prestação de contas

	23/03/2011
	13,50
	Não consta da prestação de contas

	23/03/2011
	400,00
	Não consta da prestação de contas

	23/03/2011
	13,50
	Não consta da prestação de contas

	23/03/2011
	625,00
	Não consta da prestação de contas

	23/03/2011
	480,00
	Não consta da prestação de contas

	23/03/2011
	13,50
	Não consta da prestação de contas

	23/03/2011
	548,00
	Não consta da prestação de contas

	23/03/2011
	13,50
	Não consta da prestação de contas

	23/03/2011
	300,00
	Não consta da prestação de contas

	23/03/2011
	13,50
	Não consta da prestação de contas

	31/03/2011
	300,00
	Não consta da prestação de contas

	11/04/2011
	334,80
	Não consta da prestação de contas

	11/04/2011
	108,00
	Não consta da prestação de contas

	11/04/2011
	6.757,20
	Não consta da prestação de contas

	18/04/2011
	884,00
	Não consta da prestação de contas

	18/04/2011
	1.000,00
	Não consta da prestação de contas

	18/04/2011
	200,00
	Não consta da prestação de contas

	18/04/2011
	200,00
	Não consta da prestação de contas

	18/04/2011
	100,00
	Não consta da prestação de contas

	25/04/2011
	1.107,00
	Não consta da prestação de contas

	25/04/2011
	3.000,00
	Não consta da prestação de contas

	25/04/2011
	6.757,20
	Não consta da prestação de contas

	26/04/2011
	16.893,00
	Não consta da prestação de contas

	27/04/2011
	1.368,38
	Não consta da prestação de contas

	27/04/2011
	20.881,62
	Não consta da prestação de contas

	13/05/2011
	3.579,30
	Não consta da prestação de contas

	13/05/2011
	54.620,70
	Não consta da prestação de contas

	13/05/2011
	86.915,35
	Não consta da prestação de contas

	27/02/2011
	29.580,00
	Não consta da prestação de contas

	05/07/2011
	1.568,25
	Não consta da prestação de contas

	05/07/2011
	23.931,75
	Não consta da prestação de contas

	11/07/2011
	1.742,91
	Não consta da prestação de contas

	11/07/2011
	880,68
	Não consta da prestação de contas

	11/07/2011
	26.597,09
	Não consta da prestação de contas

	11/07/2011
	13.439,32
	Não consta da prestação de contas

	19/07/2011
	32.528,41
	Não consta da prestação de contas

	20/07/2011
	2.131,59
	Não consta da prestação de contas

	09/08/2011
	700,00
	Não consta da prestação de contas

	23/08/2011
	800,00
	Não consta da prestação de contas

	Total
	524.056,24
	
45.8. A referida Tabela evidencia gastos sem comprovação, por meio de notas fiscais, recibos ou outra documentação comprobatória.
45.9. Desse modo, como não houve comprovação desses gastos com o resultado da diligência a feito à Caixa Econômica Federal, o montante de R$ 524.056,24 deve ser o valor original do débito a ser cobrado dos responsáveis. Uma vez que desse valor não se conta o aludido valor desviado da conta do convênio, apenas os gastos efetuados nessa conta. Ademais, essa quantia, embora se refira aos gastos feitos na conta do convênio, é menor do que a quantia cobrada na citação. E, uma vez que, os valores devolvidos deixaram a referida conta zerada, basta que se cobre esses débitos em questão.
45.10. Assim, não se acata os argumentos da defesa.
46. Argumento 2 (peça 51, p. 1-2) :
46.1. Em detalhe a defesa afirma que, por meio de gravações do circuito interno de segurança da agência da Caixa e documentos solicitados à Caixa, teria sido comprovada a participação de pessoa estranha ao negócio, identificando-se como Maria José da Conceição, com documento de 5997519, sem especificação. Segundo a defesa a movimentação espúria teria acontecido por meio de falsificação das assinaturas do presidente e do tesoureiro da FUSAMA.
47. Análise do argumento 2:
47.1. Nesse argumento, o responsável apresentou a possível participação de pessoa estranha ao projeto, sugerindo que ela pudesse ter contribuído para as falsificações das assinaturas dos gestores da FUSAMA. Porém, tal alegação não foi comprovada nem pela Caixa nem pela Polícia Federal, conforme análise das respostas das diligências feita nos parágrafos de 23-26 e de 27-31 desta instrução.
47.2. Assim, ante a alegação com base em suposições insustentáveis de outros responsáveis pelo dano causado, não se acata o argumento do responsável. Ademais, a possível fraude não é impeditivo para que o gestor promova a prestação de contas, comprovando os gastos feitos, por meio de notas fiscais, ou recibos, que demonstrem a correta aplicação dos recursos federais.
48. Argumento 3 (peça 51, p. 3) :
48.1. A título de esclarecimento, a defesa informa que suas atividades realizadas durante o período de execução do projeto aconteceram de forma transparente, com a supervisão, monitoramento e acompanhamento permanente da equipe técnica da Secretaria de Desenvolvimento Territorial do MDA e da União Nacional das Cooperativas de Economia Solidaria - UNICAFES, além da participação de lideranças e órgãos públicos, entre outros atores institucionais integrados aos colegiados territoriais que respaldaram e garantiram a legitimidade das ações e o controle social do projeto.
48.2. A defesa acrescentou o argumento de que os processos licitatórios atenderam as exigências legais, tendo sido orientados por profissionais qualificados e competentes, que a FUSAMA se destacou numa região marcada pelas desigualdades sociais, em virtude da seriedade e qualidade do trabalho realizado e pela forma de atuação responsável no apoio as organizações de produtores familiares com foco no Desenvolvimento Sustentável do território da zona da mata pernambucana.
49. Análise do argumento 3:
49.1. Observa-se que a defesa, ao apresentar argumentos sobre a legalidade de seus atos, não providenciou o essencial para o deslinde desse enfrentamento, qual seja a comprovação da correta aplicação dos recursos recebidos, por meio de notas fiscais, recibos e outros documentos idôneos.
49.2. Assim, ante a não comprovação dos gastos feitos pela entidade com os recursos públicos, não se acatam os seus argumentos.
50. Argumento 4 (peça 51, p. 3) :
50.1. A defesa destacou que, na intenção de atender adequadamente as demandas do projeto, a FUSAMA, ao longo dos anos de estagnação financeira do contrato, obrigou-se a manter uma estrutura funcional mínima para atender demandas operacionais e administrativas com agilidade e responsabilidade. Entretanto, a falta de posicionamento da CEF com relação a reposição dos recursos desviados para continuidade das atividades, criou diversos problemas e provocou uma crise sem precedentes ao longo dos 24 anos de existência da organização deixando a FUSAMA à deriva, sem rumo e estagnada. O esgotamento financeiro causado pelos efeitos devastadores do endividamento, levou a exaustão e dispersão de uma equipe desmotivada pela falta de perspectivas concretas e comprometeu a própria sobrevivência institucional. Restaram apenas alguns poucos colaboradores comprometidos com a missão.
51. Análise do argumento 4:
51.1. Verifica-se que a defesa busca imputar a responsabilidade pelo dano causado à Caixa, em virtude da possível falta de posicionamento da CEF com relação à reposição dos recursos desviados.
51.2. Entretanto, não foi apresentado elementos nos autos que comprovem tal alegação. No presente caso, a CEF optou por não repor os recursos desviados, uma vez que a CEF não se viu culpada pelos desvios de recursos do projeto.
51.3. Por força do que dispõe o art. 70, parágrafo único, da Constituição Federal, bem assim o art. 93 do Decreto-Lei 200/1967 c/c o art. 66 do Decreto 93.872/1986, resta claro que a comprovação da regular aplicação dos recursos públicos compete exclusivamente ao gestor dos recursos.
51.4. Tal entendimento está consolidado nesta Corte de Contas, conforme se verifica nos Acórdão 1577/2014-TCU-Segunda Câmara, rel. André de Carvalho; 6.716/2015-TCU-1ª Câmara, rel. Augusto Sherman; 9.254/2015-TCU-2ª Câmara, rel. Ana Arraes; 9.820/2015-TCU-2ª Câmara, rel. Raimundo Carreiro; e 659/2016-TCU-2a Câmara, rel. Marcos Bemquerer.
51.5. Desse modo, ao contrário do que supõe o responsável, o ônus da prova recai sobre o gestor, devendo o gestor fornecer todas as provas da regular aplicação dos recursos sob sua responsabilidade, em conformidade com os normativos vigentes e reiterada jurisprudência do TCU.
51.6. Nessa análise, também, não se vislumbra qualquer participação da CEF na fraude cometida. Assim, ante a falta de provas que pudessem levar à condenação da Caixa, não se acata os argumentos da defesa.
52. Argumento 5 (peça 51, p. 4) :
52.1. Por fim, a defesa busca evidenciar a responsabilização da Caixa, que teria sido negligente no decorrer do processo como guardiã dos recursos do Ministério do Desenvolvimento Agrário-MDA, por conta do contrato de repasse onde recebeu para administrar as liberações dos recursos do projeto. Segundo a defesa, a Caixa teria falhado porque não observou regras elementares de conferência de assinaturas e confirmações de pagamentos com a FUSAMA. Salienta ainda que a agência não disponibilizou talão de cheques para a FUSAMA, sendo que, por opção do banco, os pagamentos realizados aconteceram apenas mediante apresentação de ofícios de solicitação. Certamente a utilização de folhas de cheques dificultaria a ação criminosa, pois os criminosos precisariam de acesso aos talões.
53. Análise do argumento 5:
53.1. Deve ser observado que a defesa não apresentou a prestação de contas dos recursos aplicados. A possível fraude não é impeditivo quanto à prestação de contas dos recursos recebidos. Também não se pode olvidar de que a movimentação de recursos públicos, por intermédio da Caixa, deve ser feita de modo transparente. Não havendo necessidade de que seja movimentada por meio de Cheques. No contrato de repasse, a Caixa tem o dever zelar pela correta aplicação de recursos no bem comum.
53.2. A existência de fraude no desvio de recursos públicos não exime o dever de prestar contas do gestor quanto à parcela aplicada em sua gestão.
53.3. Foi constatado que houve a execução física de parte do objeto, mas não há comprovação de que os recursos para a consecução do objeto advieram integralmente do contrato de repasse sob análise.
53.4. A jurisprudência desta Corte é no sentido de que a mera execução física do objeto ou de parte dele, por si só, não comprova que os recursos foram aplicados corretamente, cabendo ao responsável demonstrar o nexo causal entre os recursos que lhe foram repassados e os documentos de despesas referentes à execução, tais como notas de empenho, recibos, notas fiscais, extratos bancários, de forma que seja possível confirmar que determinada obra foi executada com os recursos transferidos.
53.5. Esse entendimento fundamenta-se no dever de prestar contas, previsto no parágrafo único do art. 70 da Constituição Federal, bem como em outros normativos infraconstitucionais, como o Decreto-Lei 200/1967. Nesse sentido é o teor dos Acórdão 2024/2016-TCU-Segunda Câmara, rel. Ana Arraes; 1.449/2016-TCU-2ª Câmara, rel. Ana Arraes; 11.236/2015-TCU-2ª Câmara, rel. Ana Arraes; 11.222/2015-TCU-2ª Câmara, rel. Augusto Nardes; e 7.612/2015-TCU-1ª Câmara, rel. Walton Alencar Rodrigues.
53.6. Assim, ante a falta de provas que sustentem as alegações feitas, não se acatam os argumentos do responsável. Ademais, o que se discute nos autos é a não apresentação da prestação de contas dos recursos gastos.
54. Da análise procedida acima, verifica-se que os argumentos de defesa não foram suficientes para elidir a irregularidade pela qual está sendo responsabilizado, de forma que devem ser rejeitados.
55. Não há elementos para que se possa efetivamente aferir e reconhecer a ocorrência de boa-fé na conduta de Israel Agostinho Santiago Junior, podendo este Tribunal, desde logo, proferir o julgamento de mérito pela irregularidade das contas, conforme os termos dos §§ 2º e 6º do art. 202 do Regimento Interno do TCU, condenando-se o responsável ao débito apurado e aplicando-lhe a multa prevista no art. 57, da Lei 8.443/1992.
Prescrição da Pretensão Punitiva
56. Vale ressaltar que a pretensão punitiva do TCU, conforme Acórdão 1441/2016-TCU-Plenário, Relator Benjamin Zymler, que uniformizou a jurisprudência acerca dessa questão, subordina-se ao prazo geral de prescrição indicado no art. 205 do Código Civil, que é de dez anos, contado da data de ocorrência da irregularidade sancionada, nos termos do art. 189 do Código Civil, sendo este prazo interrompido pelo ato que ordenar a citação, a audiência ou a oitiva dos responsáveis.
57. No caso em exame, não ocorreu a prescrição, uma vez que a irregularidade sancionada ocorreu em 29/11/2010, e o ato de ordenação da citação ocorreu em 9/11/2020.
CONCLUSÃO
58. Em face da análise promovida na seção 'Exame Técnico', verifica-se que o responsável Fundo de Proteção a Saúde e Meio Ambiente - Fusama não logrou comprovar a boa e regular aplicação dos recursos, instado a se manifestar, optou pelo silêncio, configurando a revelia, nos termos do § 3º, do art. 12, da Lei 8.443/1992. Além disso, propõe-se rejeitar as alegações de defesa de Israel Agostinho Santiago Junior, uma vez que não foram suficientes para sanar as irregularidades a ele atribuídas e nem afastar o débito apurado. Ademais, inexistem nos autos elementos que demonstrem a boa-fé dos responsáveis ou a ocorrência de outras excludentes de culpabilidade.
59. Verifica-se também que não houve a prescrição da pretensão punitiva, conforme análise já realizada.
60. Tendo em vista que não constam dos autos elementos que permitam reconhecer a boa-fé dos responsáveis, sugere-se que as suas contas sejam julgadas irregulares, nos termos do art. 202, § 6º, do Regimento Interno do TCU, com a imputação do débito atualizado monetariamente e acrescido de juros de mora, nos termos do art. 202, § 1º do Regimento Interno do TCU, descontado o valor eventualmente recolhido, com a aplicação da multa prevista no art. 57 da Lei 8.443/1992. Ressalta-se que a análise da boa-fé relativa a pessoa jurídica de direito privado é realizada considerando as condutas de seus administradores, uma vez que os atos destes obrigam a pessoa jurídica, desde que exercidos nos limites dos poderes definidos no ato constitutivo do ente, nos termos do art. 47 do Código Civil (Acórdão 1723/2016-TCU-Plenário, Ministro-Relator Raimundo Carrero) .
61. Por fim, como não houve elementos que pudessem modificar o entendimento acerca das irregularidades em apuração, mantém-se a matriz de responsabilização presente na peça 41.
PROPOSTA DE ENCAMINHAMENTO
62. Diante do exposto, submetemos os autos à consideração superior, propondo ao Tribunal:
a) considerar revel o responsável Fundo de Proteção a Saúde e Meio Ambiente - Fusama (08.921.207/0001-00) , para todos os efeitos, dando-se prosseguimento ao processo, com fulcro no art. 12, § 3º, da Lei 8.443/1992;
b) rejeitar as alegações de defesa apresentadas pelo responsável Israel Agostinho Santiago Junior (XXX.329.184-XX) ;
c) excluir da relação processual Rogerio Alves Barbosa;
d) julgar irregulares, nos termos dos arts. 1º, inciso I, 16, inciso III, alíneas b e c, da Lei 8.443/1992, c/c os arts. 19 e 23, inciso III, da mesma Lei, as contas dos responsáveis Israel Agostinho Santiago Junior (XXX.329.184-XX) e Fundo de Proteção a Saúde e Meio Ambiente - Fusama (08.921.207/0001-00) , condenando-os solidariamente ao pagamento das importâncias a seguir especificadas, atualizadas monetariamente e acrescidas dos juros de mora, calculadas a partir das datas discriminadas até a data da efetiva quitação do débito, fixando-lhes o prazo de quinze dias, para que comprovem, perante o Tribunal, o recolhimento das referidas quantias aos cofres do Tesouro Nacional, nos termos do art. 23, inciso III, alínea 'a', da citada lei, c/c o art. 214, inciso III, alínea 'a', do Regimento Interno do TCU.
Débitos relacionados ao responsável Fundo de Proteção a Saúde e Meio Ambiente - Fusama (08.921.207/0001-00) em solidariedade com Israel Agostinho Santiago Junior (XXX.329.184-XX) :
	Data de ocorrência
	Valor histórico (R$) 
	Tipo da parcela

	29/11/2010
	703.940,27
	Débito

	25/1/2019
	776.068,89
	Crédito

. Valor atualizado do débito (com juros) em 15/4/2022: R$ 709.991,43.
e) aplicar individualmente aos responsáveis Israel Agostinho Santiago Junior (XXX.329.184-XX) e Fundo de Proteção a Saúde e Meio Ambiente - Fusama (08.921.207/0001-00) , a multa prevista no art. 57 da Lei 8.443/1992 c/c o art. 267 do Regimento Interno do TCU, fixando-lhes o prazo de quinze dias, a contar da notificação, para que comprovem, perante o Tribunal (art. 214, III, alínea 'a', do Regimento Interno do TCU) , o recolhimento da dívida aos cofres do Tesouro Nacional, atualizada monetariamente desde a data do acórdão que vier a ser proferido por este Tribunal até a data do efetivo recolhimento, se paga após o vencimento, na forma da legislação em vigor;
f) autorizar, desde logo, a cobrança judicial das dívidas, caso não atendidas as notificações, na forma do disposto no art. 28, inciso II, da Lei 8.443/1992;
g) autorizar também, desde logo, se requerido, com fundamento no art. 26, da Lei 8.443, de 1992, c/c o art. 217, §1º do Regimento Interno do TCU, o parcelamento da (s) dívida (s) em até 36 parcelas, incidindo, sobre cada parcela, corrigida monetariamente, os correspondentes acréscimos legais, fixando-lhe o prazo de quinze dias, a contar do recebimento da notificação, para comprovar, perante o Tribunal, o recolhimento da primeira parcela, e de trinta dias, a contar da parcela anterior, para comprovar os recolhimentos das demais parcelas, devendo incidir, sobre cada valor mensal, atualizado monetariamente, os juros de mora devidos, no caso do débito, na forma prevista na legislação em vigor, alertando os responsáveis de que a falta de comprovação do recolhimento de qualquer parcela importará o vencimento antecipado do saldo devedor, nos termos do § 2º do art. 217 do Regimento Interno deste Tribunal;
h) enviar cópia do Acórdão a ser prolatado à Procuradoria da República no Estado de PE, nos termos do § 3º do art. 16 da Lei 8.443/1992, c/c o § 7º do art. 209 do Regimento Interno do TCU, para adoção das medidas cabíveis; e
i) enviar cópia do Acórdão que vier a ser proferido ao Caixa Econômica Federal (mandatária na Secretaria Especial de Agricultura Familiar e Desenvolvimento Agrário) e aos responsáveis, para ciência;
j) informar à Procuradoria da República no Estado de PE, ao Caixa Econômica Federal (mandatária na Secretaria Especial de Agricultura Familiar e Desenvolvimento Agrário) e aos responsáveis que a presente deliberação, acompanhada do Relatório e do Voto que a fundamenta, está disponível para a consulta no endereço www.tcu.gov.br/acordaos, além de esclarecer que, caso requerido, o TCU poderá fornecer sem custos as correspondentes cópias, de forma impressa; e
k) informar à Procuradoria da República no Estado de PE que, nos termos do parágrafo único do art. 62 da Resolução TCU 259/2014, os procuradores e membros do Ministério Público credenciados nesta Corte podem acessar os presentes autos de forma eletrônica e automática, ressalvados apenas os casos de eventuais peças classificadas como sigilosas, as quais requerem solicitação formal."
O Ministério Público junto a esta Corte, representado pelo Procurador Rodrigo Medeiros de Lima, manifesta pontual divergência do encaminhamento proposto pela unidade instrutora, nos seguintes termos (peça 69) :
" (...) 
2.	Registramos pontual discordância no que tange ao marco inicial utilizado pela unidade técnica para o exame da prescrição segundo critérios do Acórdão 1441/2016-TCU-Plenário (peça 66, p. 14) . Foi considerado como termo inicial da contagem a data do depósito dos recursos da segunda parcela na conta corrente da convenente, autorizado em 29/11/2010 (peça 66, p. 9) . Como o caso em análise diz respeito a contrato de repasse, o marco inicial para definição da contagem do prazo prescricional deve recair sobre a data da prestação de contas final, 28/2/2015 (peça 66, p. 1) . Assim, como o ato ordinatório deu-se em 9/11/2020 (peça 44) , não transcorreu o prazo decenal apto a fazer operar a prescrição. 
3.	Sugerimos, ademais, singela alteração na redação do item "c" da proposta de encaminhamento (peça 66, p. 15) quanto a excluir da relação processual o Sr. Rogerio Alves Barbosa. Tal medida se revela desnecessária, uma vez que não se conformou a relação processual para o responsável. Basta, portanto, que se proceda aos ajustes necessários nos sistemas informatizados do Tribunal, a fim de excluir o nome do responsável dos registros pertinentes. Assim a nova redação sugerida ao aludido item "c" da proposta de encaminhamento, teria o seguinte teor: excluir Rogerio Alves Barbosa dos registros eletrônicos deste processo junto aos sistemas informatizados do Tribunal."
	É o relatório.

não há.

Procurador Rodrigo Medeiros de Lima.

TOMADA DE CONTAS ESPECIAL. CONTRATO DE REPASSE. Caixa Econômica Federal. Secretaria Especial de Agricultura Familiar e Desenvolvimento Agrário. Fundo de Proteção À Saúde e Meio Ambiente - Fusama. "Fortalecimento Cooperativismo". não comprovação da regular aplicação dos recursos repassados pela União. CITAÇÃO. REVELIA DE UM DOS RESPONSÁVEIS. REJEIÇÃO DAS ALEGAÇÕES DE DEFESA Do OUTRO RESPONSÁVEL. CONTAS IRREGULARES. DÉBITO. MULTA.

TOMADA DE CONTAS ESPECIAL (TCE)

Unidade de Auditoria Especializada em Tomada de Contas Especial (AudTCE).

Trata-se de tomada de contas especial instaurada pela Caixa Econômica Federal em desfavor de Israel Agostinho Santiago Júnior e do Fundo de Proteção à Saúde e Meio Ambiente - Fusama, em razão da não comprovação da regular aplicação dos recursos repassados pela União por meio do Contrato de Repasse CR.NR.0244531-67, registro Siafi 615.653, firmado entre a Secretaria Especial de Agricultura Familiar e Desenvolvimento Agrário e o mencionado fundo e que teve por objeto o instrumento descrito como "Fortalecimento Cooperativismo".
O ajuste foi firmado no valor de R$ 1.656.265,00, sendo R$ 1.606.577,00 à conta do concedente e R$ 49.688,00 referentes à contrapartida do convenente. Teve vigência de 31/12/2007 a 30/12/2014, com prazo para apresentação da prestação de contas em 28/2/2015; o montante foi creditado na conta específica em 24/6/2008.
Na fase interna da TCE, o órgão concedente verificou que não foram atingidos os objetivos previstos no plano de trabalho, tampouco houve benefício social esperado. Ademais, constatou que o objeto do ajuste não possuía qualquer funcionalidade.
Assim, concluiu pela impugnação das despesas realizadas, subsistindo débito no montante histórico de R$ 1.345.019,62, tendo em vista a não comprovação da execução física do objeto do convênio, em razão da não apresentação do Relatório de Execução de Atividades (REA) relativo à 2ª parcela, o que impossibilitava a avaliação da efetividade das atividades executadas na 1ª parcela.
O Controle Interno anuiu a esse posicionamento. 
No âmbito do TCU, os responsáveis foram regularmente citados, todavia o prazo regimental transcorreu sem que o Fusama apresentasse alegações de defesa ou efetuasse o recolhimento do débito. Dessa forma, deve ser considerado revel, dando-se prosseguimento ao processo, conforme estabelece o art. 12, § 3º, da Lei 8.443/1992. 
Em análise de mérito, a unidade especializada concluiu pela rejeição das alegações de defesa de Israel Agostinho Santiago Júnior e propôs julgar irregulares suas contas, assim como as do fundo, com imputação do débito solidário e aplicação da multa individual prevista no art. 57 da Lei 8.443/1992.
Todavia, foi constatada a necessidade de diligência à Caixa Econômica Federal para envio de documentação que teria sido a ela encaminhada, referente à prestação de contas da segunda parcela do contrato de repasse, bem como à Superintendência da Polícia Federal em Pernambuco para que confirmasse a informação acerca de eventual inquérito apuratório dos fatos ocorridos na notícia-crime apresentada nos autos (peça 51, p. 8) .
A mencionada notícia-crime trata do desvio de recursos da conta referente ao contrato de repasse objeto do processo, da qual supostamente foram retirados indevidamente mais de R$ 160.000,00, por meio da falsificação das assinaturas dos responsáveis pela movimentação da referida conta.
Em resposta à diligência, a Caixa informou que não foi localizado o arquivamento dos citados ofícios, tampouco de seus anexos, bem assim não foram identificados registros de seu recebimento. 
Por sua vez, a Polícia Federal respondeu à diligência à peça 63, acompanhada de cópia de decisão judicial (peça 64) , informando que os fatos atrelados ao Fusama geraram o Inquérito Policial 076/2016 - SR/PF/PE, relatado em 21/12/2017, com pedido de arquivamento por falta de elementos indiciários; a decisão judicial confirma o arquivamento dos autos do referido inquérito.
Isso posto, a SecexTCE, atual AudTCE, entendeu que as respostas às diligências não alteraram a situação do processo, e assim reiterou a conclusão pela irregularidade das contas dos responsáveis.
O Ministério Público junto a esta Corte (MPTCU) , representado pelo Procurador Rodrigo Medeiros de Lima, manifesta pontual divergência no que tange ao marco inicial utilizado pela unidade técnica para o exame da prescrição, pois entende que deve recair sobre a data da prestação de contas final, 28/2/2015. 
Ainda, entende desnecessária a proposta de exclusão de Rogério Alves Barbosa da relação processual, visto que não se conformou a relação processual para o responsável, bastando retirá-lo dos registros eletrônicos deste processo junto aos sistemas informatizados do Tribunal. 
Corroboro as análises empreendidas pela unidade instrutora, com os ajustes propostos pelo Ministério Público junto ao TCU, razão pela qual incorporo seus fundamentos às minhas razões de decidir.
Todavia, permito-me explorar de forma detalhada os aspectos concernentes à prescrição, tendo em vista a mudança de entendimento deste Tribunal no que diz respeito ao tema nos processos de controle externo, em consequência da recente deliberação no âmbito do TC Processo 008.702/2022-5 (Acórdão 2285/2022-TCU-Plenário, relator Ministro Antonio Anastasia) , que resultou na Resolução-TCU 344/2022.
A mencionada norma estabelece que a prescrição nos processos de controle externo observará o disposto na Lei 9.873/1999 (art. 1º) , ou seja, que as pretensões punitiva e ressarcitória prescrevem em cinco anos (art. 2º) ou em três, se o processo ficar paralisado, pendente de julgamento ou despacho (art. 8º) .
Nos arts. 4º e 5º da resolução, estão fixados os termos iniciais do prazo de prescrição e definidas as suas causas interruptivas, respectivamente. Reforço que o § 1º do art. 8º afirma que a prescrição intercorrente é interrompida por qualquer ato relevante que evidencie o andamento regular do processo.
Neste caso, em linha com o parecer do MPTCU (peça 69) , pode-se considerar que o prazo de prescrição começou a ser contado em 28/2/2015, data da prestação de contas ao órgão competente para a sua análise inicial, conforme o inciso II do art. 4º do referido normativo.
Cabe esclarecer que o instituto da prescrição intercorrente, ferramenta jurídica que tem a finalidade de cumprir o princípio constitucional da razoável duração do processo, pressupõe a oportunização do contraditório aos responsáveis arrolados na tomada de contas especial. Por conseguinte, a contagem do referido prazo se inicia a partir da notificação da (s) irregularidade (s) por parte do órgão concedente a Israel Agostinho Santiago Júnior e ao Fundo de Proteção à Saúde e Meio Ambiente.
Sendo assim, pode-se dizer, ao menos neste caso concreto, que o marco inicial da prescrição intercorrente coincide com a primeira das causas interruptivas da prescrição, em linha com o art. 5º, inciso II, e com o § 4º do mesmo artigo da Resolução-TCU 344/2022.
Ao percorrer os autos, verifico que os primeiros atos a evidenciar a apuração da irregularidade são os Ofícios 0074/2019/GIGOV/CA, 0075/2019/GIGOV/CA e 0076/2019/GIGOV/CA (peças 8, 9 e 11) , datados de 21/1/2019, que notificam os responsáveis das pendências relativas à execução do contrato de repasse em epígrafe.
Destaco, outrossim, que o Relatório do Tomador de Contas Especial foi emitido em 23/8/2019 (peça 33) , bem como o relatório complementar em 23/6/2020 (peça 31) . Por sua vez, o Relatório de Auditoria (peça 36) e o Certificado do Controle Interno (peça 37) são datados, respectivamente, de 26/6/2020 e 29/6/2020, sendo o parecer da CGU (peça 38) foi exarado em 30/6/2020; por fim, as citações no âmbito desta Corte (peças 47 e 48) foram formalizadas em 9/11/2020.
Por conseguinte, de acordo com as disposições dos arts. 5º e 6º da nova resolução, a contagem do prazo prescricional foi interrompida em razão de diversos atos, em especial aqueles acima relacionados, os quais certificaram a não ocorrência de prescrição quinquenal das pretensões sancionatória e ressarcitória, tampouco da prescrição intercorrente.
Assim, em consonância com o decidido no Acórdão-TCU-Plenário 2.285/2022 e o estabelecido na Resolução-TCU 344/2022, é devido prosseguir com o desenvolvimento deste processo.
Quanto ao mérito das contas, diante da não apresentação de defesa do fundo e da ausência de indícios de que tenha agido de maneira diligente ou adotado quaisquer medidas para resguardar o erário, reputo não ser possível reconhecer sua boa-fé, o que autoriza o imediato julgamento definitivo de mérito de suas contas, nos termos do art. 202, § 6º, do Regimento Interno do TCU.
Deixo de acolher a sugestão da unidade instrutora de excluir Rogério Alves Barbosa da Silva da relação processual, pois ele sequer chegou a ser citado.
Em relação a Israel Agostinho Santiago Júnior, são cinco os argumentos apresentados, assim sumarizados: (i) impedimento da execução do objeto contratado, em consequência do desvio de recursos mediante falsificação de assinaturas; (ii) participação de pessoa estranha ao negócio, a qual teria contribuído para as mencionadas falsificações de assinaturas dos gestores do Fusama; (iii) seriedade, transparência e legalidade dos seus atos; (iv) sérios problemas advindos da falta de posicionamento da Caixa com relação à reposição dos recursos desviados para continuidade das atividades; e (v) negligência da Caixa como guardiã dos recursos do contrato de repasse.
Inicialmente, verifico que o responsável não logrou trazer aos autos quaisquer justificativas para as falhas verificadas, uma vez que os argumentos foram suficientemente rebatidos pelo auditor na instrução transcrita no relatório precedente, sem prejuízo das breves considerações que teço a seguir.
Lembro que é pacífico no âmbito deste Tribunal o entendimento de que, em processos de prestação ou tomada de contas, ainda que especial, o ônus da prova do regular emprego das verbas públicas é imputado ao responsável pela utilização dos valores repassados pela União, à luz do disposto no art. 70, parágrafo único, da Constituição Federal e do art. 93 do Decreto-Lei 200/1967. Assim, a não comprovação dessa obrigação pelo gestor é suficiente para que se conclua pela ocorrência de prejuízo ao erário.
Sendo assim, tendo em vista que não foi apresentada pelo responsável qualquer documentação relativa à prestação de contas da segunda parcela, informação corroborada pela Caixa em sua resposta à diligência, concordo com a unidade instrutora no sentido de que a interrupção do projeto não configura fato impeditivo para que o gestor promova a prestação de contas, comprovando os gastos feitos, por meio de notas fiscais, recibos, extratos bancários, entre outros, necessários para o estabelecimento do nexo de causalidade entre as receitas e as despesas do convênio.
Pelo mesmo motivo, não se pode acatar a alegação acerca da participação de pessoa estranha ao negócio, a qual supostamente teria contribuído para as mencionadas falsificações de assinaturas dos gestores do Fusama, mesmo porque tal informação não foi confirmada pela Polícia Federal, haja vista a falta de elementos indiciários a suportá-la. 
Ademais, a ausência de evidenciação da adequada aplicação do montante recebido torna frágil a argumentação concernente à seriedade, transparência e legalidade dos seus atos, como bem pontuou a unidade especializada em seu arrazoado.
Por fim, os demais argumentos apresentados trazem panorama sobre as circunstâncias que envolviam a Caixa Econômica Federal como mandatária da União, ao alegar, em suma, suposta negligência da empresa pública como depositária dos recursos do contrato de repasse. Tais elementos, no entanto, não afastam o ilícito aqui examinado (validação do cumprimento contratual sem a efetiva demonstração da execução financeira do objeto contratado) , tampouco o juízo aferido a partir do confronto entre a conduta adotada pelo responsável e aquela exigida de diligência na administração dos haveres públicos.
Assim, muito embora seja inconteste a obrigação da Caixa de zelo pela correta aplicação dos recursos nos ajustes dessa natureza, a não comprovação do regular emprego das verbas públicas por parte do gestor, aliada à falta de provas que suportem as alegações por ele trazidas, permitem concluir pela irregularidade das suas contas, e consequente condenação ao pagamento do débito apurado nos autos, bem como da multa prevista no art. 57 da Lei Orgânica deste Tribunal. 
	Ante o exposto, voto por que o Tribunal adote a minuta de acórdão que ora submeto à deliberação deste Colegiado.
TCU, Sala das Sessões, em 21 de março de 2023.
Ministro JHONATAN DE JESUS
Relator